臺灣臺北地方法院民事判決
110年度重訴字第332號
原      告  江西華浩源電子科技有限公司

            吉安市華陽電子集團有限公司

共      同
法定代理人  龔慧平  
共      同
訴訟代理人  賴俊睿律師
被      告  易磊光電科技有限公司

法定代理人  王聲韻  
訴訟代理人  何祖舜律師
            溫育禎律師
            林正邠律師

上列當事人間請求給付貨款事件，經本院於中華民國110年9月9
日言詞辯論終結，判決如下：
    主      文
原告之訴及假執行之聲請均駁回。
訴訟費用由原告江西華浩源電子科技有限公司負擔73%，餘由原
告吉安市華陽電子集團有限公司負擔。
    事實及理由
壹、程序方面
一、查，本件原告為大陸地區公司，是本件非屬純粹內國事件，
    又兩造係因給付貨款所生法律關係涉訟，係屬私法事件，故
    關於此一涉及大陸地區之民事私法事件，自應適用臺灣地區
    與大陸地區人民關係條例（下稱兩岸人民關係條例）擇定管
    轄法院及準據法。茲分述如下：
㈠、關於本件之管轄法院部分：
    按一國法院對涉外民事法律事件，有無一般管轄權即審判權
    ，悉依該法院地法之規定為據。原告既向我國法院提起訴訟
    ，則關於一般管轄權之有無，即應按法庭地法即我國法律定
    之。惟兩岸人民關係條例並未就國際管轄權加以明定，自應
    類推適用民事訴訟法之規定，倘依民事訴訟法得認我國何一
    法院具有特殊管轄權時，自得逆推知我國就此一涉外事件係
    為一有管轄權之法院。次按，當事人得以合意定第一審管轄
    法院，但以關於由一定法律關係而生之訴訟為限。前項合意
    ，應以文書證之，民事訴訟法第24條定有明文。本件原告江
    西華浩源電子科技有限公司（下稱華浩源公司）及吉安市華
    陽電子集團有限公司（下稱華陽公司）主張其各與訴外人東
    貝光電科技股份有限公司（下稱東貝公司）及被告三方於民
    國109年7月17日簽訂貨款同意書一份（即一份之立約人為華
    浩源公司、東貝公司及被告，一份之立約人為華陽公司、東
    貝公司及被告，下合稱系爭同意書），且於系爭同意書第4
    條均約定以本院為第一審管轄法院（見本院卷第36頁、第37
    頁），是依前開說明，本院即有管轄權，亦得逆推知我國法
    院係屬有管轄權之法院。
㈡、關於本件之準據法部分：
    次按，債之契約依訂約地之規定。但當事人另有約定者，從
    其約定，兩岸人民關係條例第48條第1項定有明文。觀之系
    爭同意書第4條均約定，兩造合意系爭同意書所生之一切法
    律關係皆以臺灣當地法律為準（見本院卷第36頁、第37頁）
    ，揆諸前開規定，兩造間關於本件給付貨款之法律關係應適
    用中華民國法律。
㈢、綜上，本院對本件涉及大陸地區之民事事件有管轄權，並應
    依中華民國法律判斷本件原告之請求是否合理有據。
二、次按，未經認許其成立之外國法人，雖不能認其為法人，然
    仍不失為非法人之團體，苟該非法人團體設有代表人或管理
    人者，依民事訴訟法第40條第3項規定，自有當事人能力。
    至其在臺灣是否設有事務所或營業所則非所問（最高法院50
    年台上字第1898號裁判意旨參照）。查，華浩源公司及華陽
    公司均為未經我國認許之大陸地區法人，但設有代表人之事
    實，有公證書在卷可參，揆依上開說明，應認華浩源公司及
    華陽公司均有當事人能力而得為本件原告。
貳、實體方面
一、原告起訴主張：東貝公司前分別向華浩源公司及華陽公司訂
    購印刷電路板（PCB）等產品，業經原告依約出貨完畢，然
    經多次催告東貝公司卻遲未依約給付貨款（東貝公司積欠華
    浩源公司、華陽公司美金〈除另有標示者外，下同〉各1,903,
    326.55元、674,368.81元；下合稱系爭貨款）予原告。嗣經
    原告、東貝公司及被告進行協商，三方同意由被告承擔系爭
    貨款債務，並於109年7月17日簽署系爭同意書，約定東貝公
    司積欠華浩源公司之貨款共計1,903,326.55元，由被告分別
    於109年8月31日匯款112,287.98元、同年9月30日匯款863,7
    47.45元、同年10月31日匯款575,831.64元、同年11月30日
    匯款157,705.49元、同年12月31日匯款193,753.99元予華浩
    源公司；東貝公司積欠華陽公司之貨款共計674,368.81元，
    約定由被告分別於109年7月31日及8月31日以美金支付予華
    陽公司。詎料，被告未依系爭同意書之約定給付款項予原告
    。為此，依系爭同意書第1條第1項及債務承擔之法律關係，
    起訴請求被告給付系爭貨款等語，並聲明：㈠、被告應給付
    華浩源公司1,903,326.55元，及自起訴狀繕本送達翌日起至
    清償日止，按週年利率5%計算之利息。㈡、被告應給付華陽
    公司674,368.81元，及自起訴狀繕本送達翌日起至清償日止
    ，按週年利率5%計算之利息。㈢、願供擔保，請准宣告假執
    行。
二、被告則以：其為東貝公司業務往來多年之供應商，且於107
    年間開始，東貝公司即數次商請被告協助代收付款項事宜，
　　因原告為大陸地區公司，不能收臺灣支票，被告遂於109年7
    月17日與原告及東貝公司簽署系爭同意書，三方約定被告先
    代原告向東貝公司收取貨款支票，再由被告將支票所兌現款
    項轉匯予原告，並由東貝公司開立支票交由被告留存，待付
    款期日屆至時，由被告將系爭支票兌現，並循上開約定模式
    向原告進行支付，其簽署系爭同意書並無債務承擔之意思，
    原告應就兩造間有債務承擔之意思表示負舉證責任。再者，
    東貝公司未向被告提出任何擔保，衡諸被告資本額僅新臺幣
    2,790萬元，而系爭貨款金額高達新臺幣7,023萬元，依一般
    常情，難以想像被告會貿然為東貝公司進行債務承擔。又系
    爭同意書為代收代付性質，原告以系爭同意書由兩造及東貝
    公司三方共同簽署，而謂被告係為債務承擔之意思，並不可
    採。基此，被告依系爭同意書，僅係同意協助東貝公司，就
    系爭貨款進行代收代付，而非同意承擔債務，被告僅係東貝
    公司之付款機關，並非系爭貨款之債務人，原告並無得直接
    向被告請求給付貨款之法律上理由等語，資為抗辯。並聲明
    ：㈠、原告之訴駁回。㈡、如受不利之判決，願供擔保請准宣
    告免為假執行。　　
三、查，東貝公司前分別向華浩源公司及華陽公司訂購印刷電路
    板（PCB）等產品，原告業依約出貨完畢，然東貝公司遲未
    給付貨款，嗣經原告、東貝公司及被告三方於109年7月17日
    簽署系爭同意書，約定東貝公司積欠華浩源公司之貨款共計
    1,903,326.55元，由被告分別於109年8月31日匯款112,287.
    98元、同年9月30日匯款863,747.45元、同年10月31日匯款5
    75,831.64元、同年11月30日匯款157,705.49元、同年12月3
    1日匯款193,753.99元予華浩源公司；東貝公司積欠華陽公
    司之貨款共計674,368.81元，由被告分別於109年7月31日及
    8月31日匯款上開美金數額予華陽公司等情，為兩造所不爭
    執，並有貨款同意書、支票在卷可稽（見本院卷第35至38頁
    、第125至135頁），堪信此部分之事實為真實。
四、得心證之理由
㈠、按請求履行債務之訴，除被告自認原告所主張債權發生原因
    之事實外，應先由原告就其主張此項事實，負舉證之責任，
    必須證明其為真實後，被告於其抗辯事實，始應負證明之責
    任，此為舉證責任分擔之原則。又按，民事訴訟如係由原告
    主張權利者，應先由原告負舉證之責，若原告先不能舉證，
    以證實自己主張之事實為真實，則被告就其抗辯事實即令不
    能舉證，或其所舉證據尚有疵累，亦應駁回原告之請求。本
    件原告請求被告給付系爭貨款，既係主張被告有為東貝公司
    承擔系爭貨款債務之意，而簽發系爭同意書之事實，揆諸前
    揭說明，原告即應就被告有為東貝公司承擔系爭貨款債務之
    情，負舉證責任。
㈡、再按，解釋契約，固須探求當事人立約時之真意，不能拘泥
    於契約之文字，但契約文字業已表示當事人真意，無須別事
    探求者，即不得反捨文字而更為曲解（最高法院110年度台
    上字第892號民事判決參照）。復按，不論為免責的債務承
    擔或約定之併存的債務承擔，均必以第三人與債權人互相表
    示意思一致，為成立該承擔契約之前提。苟無該承擔債務之
    合致意思表示，縱第三人基於其他原因，須對債權人為給付
    ，自非屬於債務承擔。而債務之承擔，乃第三人與債權人或
    債務人所為以移轉債務為目的之契約，須達債務主體變更之
    程度，始足當之；如債務之主體並未變更，僅就履行方法有
    所約定，尚不得謂為債務之承擔（最高法院86年度台上字第
    2700號、86年度台上字第3487號判決參照）。原告援引系爭
    同意書之記載，而主張被告有承擔東貝公司積欠系爭貨款債
    務之意思。但查： 
　1.原證1即華浩源公司、東貝公司及被告三方簽訂之貨款同意
    書前言、第1條第1項至第3項分別約定：「緣甲方（即東貝
    公司）向乙方（即華浩源公司）採購屬於乙方之一種或數種
    產品，現因雙方資金調度需求，甲、乙、丙方（即被告）同
    意下列條款」、「一、貨款履行⒈針對甲方對乙方之部分到
    期應付貨款，新臺幣50,364,008，丙方同意以下列方式（即
    上開三、事項所載之匯款）支付予乙方」、「⒉承上付款，
    乙方同意將等額之甲方到期應付貨款債權，金額新臺幣50,3
    64,008，以匯率29.46折算為美金1,709,572.56，移轉予丙
    方。」、「⒊基於前述應付貨款債權移轉予丙方，三方同意
    甲方以下列方式直接向丙方給付款項，並生償付乙方貨款之
    效力」等語（見本院卷第35頁）。可知原證1貨款同意書前
    言已說明原證1貨款同意書係源於東貝公司與華浩源公司之
    採購契約，因其等間之「資金調度需求」所為之約定，並於
    第1條第1項至第3項約定：被告同意以匯款予華浩源公司之
    方式，支付東貝公司對華浩源公司到期應付貨款，又被告匯
    款予華浩源公司後，華浩源公司同意將上開到期應付貨款債
    權移轉予被告，基此，東貝公司係以開立支票方式給付被告
    上開到期應付貨款，並生償付華浩源公司上開到期應付貨款
    之效力。是原證1貨款同意書係約定就華浩源公司對東貝公
    司之貨款債權，被告同意以匯款方式給付予華浩源公司，核
    屬前揭關於履行貨款給付義務方法之約定，非謂被告須承擔
    東貝公司對華浩源公司所負清償採購契約之貨款債務而成為
    債務人。且原證1貨款同意書之簽訂，非以移轉東貝公司對
    華浩源公司所負之貨款債務於被告為目的，未使上開貨款之
    債務人地位變動，此由原證1貨款同意書第1條第2項明確約
    定被告為東貝公司給付貨款予華浩源公司後，被告取得華浩
    源公司對東貝公司之貨款債權即明。易言之，果被告有債務
    承擔之意，且東貝公司與華浩源公司均同意此債務承擔，則
    被告既基於自身債務人地位給付貨款予華浩源公司以清償債
    務，何以被告於付款予華浩源公司後，會取得華浩源公司對
    東貝公司之貨款債權。從而，依原證1貨款同意書之文字，
    無足認定被告有承諾願負擔東貝公司對華浩源公司債務之意
    思表示。
　2.原證2即華陽公司、東貝公司及被告三方簽訂之貨款同意書
    前言、第1條第1項至第3項分別約定：「緣甲方（即東貝公
    司）向乙方（即華陽公司）採購屬於乙方之一種或數種產品
    ，現因雙方資金調度需求，甲、乙、丙方（即被告）同意下
    列條款」、「一、貨款履行⒈針對甲方對乙方之部分到期應
    付貨款，美金674,368.81，丙方同意於2020年7月31日以及2
    020年8月31日以美金支付予乙方」、「⒉承上代付，乙方同
    意將等額之甲方到期應付貨款債權，金額新臺幣19,866,905
    ，以匯率29.46折算為美金674,368.81，移轉予丙方」、「⒊
    基於前述應付貨款債權移轉予丙方，三方同意甲方以下列方
    式直接向丙方給付款項，並生償付乙方貨款之效力」等語（
    見本院卷第37頁）。可知原證2貨款同意書前言已說明原證2
    貨款同意書係源於東貝公司與華陽公司之採購契約，因其等
    間之「資金調度需求」所為之約定，並於第1條第1項至第3
    項約定：被告同意支付華陽公司關於東貝公司對華陽公司之
    到期應付貨款，且被告支付華陽公司關於東貝公司對華陽公
    司之到期應付貨款，係「代付」性質，基此代付，華陽公司
    同意將對東貝公司之貨款債權移轉予被告，又貨款債權移轉
    予被告，則東貝公司係以開立支票方式給付被告貨款，即生
    償付華陽公司上開到期應付貨款之效力。是原證2貨款同意
    書第1條第1項約定實屬履行貨款給付義務方法之約定，此由
    原證2貨款同意書第1條第2項約定「承上代付」之文字，即
    知第1條第1項被告同意以美金支付予華陽公司，乃「代付」
    性質無訛，被告顯無承擔東貝公司對華陽公司所負貨款債務
    而成為債務人之意。
　3.據上，原證1、2之貨款同意書，並無原告與東貝公司之債務
    ，由被告承擔之約定。此外，原告復未舉證證明其等與被告
    間，就被告承擔原告與東貝公司之貨款債務之意思表示已合
    致。從而，原告主張被告有承擔原告與東貝公司間貨款債務
    乙節，與前述債務承擔成立要件有間，顯無理由。
  4.原告雖主張：由系爭同意書第1條第5項約定東貝公司所簽發
    支票之有效性及支付與否，不會影響兩造基於系爭同意書所
    生權利義務，顯見三方當事人約定之真意，確係由被告承擔
    東貝公司之系爭貨款債務；又系爭同意書第1條第3項所稱「
    並生償付乙方（即原告）貨款之效力」，僅係在說明東貝公
    司簽發支票之原因，並非表示被告未有承擔債務之意；如被
    告僅係單純受委任代為收付款項，何須特意由兩造與東貝公
    司三方共同簽署系爭同意書，且依系爭同意書第1條第1項約
    定，被告並非於東貝公司簽發之支票兌現後，始對原告負付
    款之義務；另由被告已將系爭同意書內所載東貝公司開立予
    被告之支票持向臺灣新北地方法院對東貝公司聲請核發支付
    命令，要求給付票款之舉，亦徵被告自認其係居於票據債權
    人之地位，被告主觀上確實有承擔債務之意思云云。然查：
　⑴系爭同意書第1條第5項約定「⒌甲方（即東貝公司）同意一次
    性開具足額支票，關於支票的真實性、有效性及合法性，掛
    失、空頭、錯漏等情況，皆以臺灣當地法律規定處理，不影
    響乙（即原告）、丙方（即被告）基於本協議書所生之權利
    義務」。惟倘如原告所主張，被告有債務承擔之意，則無論
    東貝公司開立予被告之支票是否兌現，要無足影響被告已為
    系爭貨款債務之債務人之事實，兩造無贅為系爭同意書第1
    條第5項約定之必要。是系爭同意書第1條第5項無從解為有
    利於原告即三方當事人約定之真意，確係由被告承擔東貝公
    司之系爭貨款債務之證明。至系爭同意書第1條第3項所稱「
    並生償付乙方（即原告）貨款之效力」，縱如原告所主張，
    係在說明東貝公司簽發支票之原因，仍無足推論被告有承擔
    債務之意。　
　⑵又如前所述，本件原告未能舉證證明被告有承擔系爭貨款債
    務之意，是即令被告所辯本件為單純代收付款項、被告於東
    貝公司簽發之支票兌現後，始對原告負付款之義務等有疵累
　  ，仍應駁回原告之請求。至被告已將系爭同意書內所載東貝
    公司開立予被告之支票持向臺灣新北地方法院對東貝公司聲
    請核發支付命令，要求給付票款，至多僅能認被告係居於票
    據債權人地位所為，亦不足推認被告主觀上有承擔債務之意
    思。　
　⑶基此，原告上開主張，均無從為有利於原告之證明。　
五、綜上所述，原告依系爭同意書1條第1項、債務承擔之法律關
    係，請求被告給付華浩源公司、華陽公司各1,903,326.55元
    、674,368.81元，及均自起訴狀繕本送達翌日起至清償日止
    ，按週年利率5%計算之利息，洵屬無據，應予駁回。又原告
    之訴既經駁回，其假執行之聲請亦失所附麗，併予駁回。
六、本件事證已臻明確，兩造其餘主張、陳述及所提證據，經本
    院審酌後，認與本件判斷結果無影響，爰毋庸再予一一審酌
    ，附此敘明。
七、訴訟費用負擔之依據：民事訴訟法第78條、第85條第1項。
中　　華　　民　　國　　110 　年　　10　　月　　7 　　日
                  民事第四庭    法  官  蕭涵勻
以上正本係照原本作成。
如對本判決上訴，須於判決送達後20日內向本院提出上訴狀。如
委任律師提起上訴者，應一併繳納上訴審裁判費。
中　　華　　民　　國　　110 　年　　10　　月　　7 　　日
                                書記官  林立原